臺灣臺中地方法院刑事判決
111年度金簡上字第19號
上  訴  人  臺灣臺中地方檢察署檢察官
被      告  陳進昌


上列上訴人即被告因違反洗錢防制法等案件，不服本院簡易庭民
國111年1月28日111年度沙金簡字第5號第一審簡易判決（聲請簡
易判決處刑案號：110年度偵字第40151號、110年度偵緝字第173
8號）提起上訴，本院管轄之第二審合議庭判決如下：
    主    文
原判決撤銷。
陳進昌幫助犯洗錢防制法第十四條第一項之一般洗錢罪，處有期
徒刑貳月，併科罰金新臺幣壹萬元，罰金如易服勞役，以新臺幣
壹仟元折算壹日。
    犯罪事實
一、陳進昌依一般社會生活經驗，知悉金融機構帳戶為個人信用
    、財產之重要表徵，並可預見將金融機構帳戶之提款卡提供
    不詳之人使用，極可能遭利用作為詐騙犯罪轉帳匯款之工具
    ，便利該犯罪者提領匯入之贓款，產生遮斷資金流動軌跡以
    逃避國家追訴、處罰之效果，竟基於縱使他人將其提供之帳
    戶提款卡用以從事詐欺取財、掩飾詐欺犯罪所得去向之洗錢
    行為，亦均不違反其本意之不確定幫助犯意，於民國110年3
    月6日前某時，在不詳地點，將其所申辦之台中商業銀行帳號
    000000000000號帳戶（下稱本案帳戶）之存摺、提款卡及密
    碼交予真實姓名、年籍不詳之詐欺集團成員，容任取得本案
    帳戶提款卡之人使用以遂行詐欺取財及洗錢犯行。嗣該詐欺
    集團成員取得本案帳戶之提款卡後，即意圖為自己不法之所
    有，基於詐欺取財及一般洗錢之犯意，以如附表所示之詐騙
    方式，詐騙如附表所示之告訴人丁鈺純、李純瑤，致渠等均
    陷於錯誤，而依指示於如附表所示之時間，將如附表所示之
    金額匯入本案帳戶內，旋遭提領殆盡。嗣因丁鈺純、李純瑤
    察覺有異報警處理，經警循線查悉上情。
二、案經丁鈺純訴由屏東縣政府警察局潮州分局、李純瑤訴由新
    北市政府警察局中和分局報告臺灣臺中地方檢察署檢察官偵
    查後聲請簡易判決處刑。
    理    由
壹、程序部分：
一、按刑事簡易判決之第二審，被告經合法傳喚，無正當之理由
    不到庭者，得不待其陳述，逕行判決，刑事訴訟法第455條
    之1第3項準用同法第371條定有明文。查被告陳進昌於本院
    審理時，經合法傳喚，無正當理由不到庭，有本院公示送達
    證書、刑事報到單及臺灣高等法院前案案件異動查證作業各
    1份在卷可證（本院卷第53、59、67頁），爰依上揭規定，
    不待被告到庭陳述，逕行判決。　　
二、本判決以下所援引被告以外之人之供述證據，業經本院審理
    時逐項提示、調查後，檢察官未於言詞辯論終結前聲明異議
    ，而被告於審判期日無正當理由不到庭，顯放棄聲明異議之
    權，本院審酌該等供述證據作成時外在情況及條件，核無違
    法取證或其他瑕疵，亦無證據力明顯過低之情形，均有證據
    能力。又本判決以下所援引之非供述證據，均與本案犯罪事
    實具有關聯性，且無證據證明係公務員違背法定程序或經偽
    造、變造而取得，再經本院於審理期日依法提示調查、辯論
    ，本院審酌各該證據取得或作成時之一切情況及條件，並無
    違法、不當或不宜作為證據之情事，是該等非供述證據，依
    刑事訴訟法第158條之4規定反面解釋意旨，亦均具有證據能
    力。
貳、實體部分：
一、認定犯罪事實所憑之證據及理由：
    前揭犯罪事實，業據被告陳進昌於本院準備程序時坦承不諱
    ，核與證人即告訴人丁鈺純、李純瑤之於警詢中之證述情節
    大致相符，並有如附表證據及出處欄所示之證據在卷可稽，
    足認被告前揭任意性自白與事實相符。是本案事證明確，被
    告犯行洵堪認定，應予依法論科。
二、論罪科刑：
　㈠按刑法上之幫助犯，係對於犯罪與正犯有共同之認識，而以
    幫助之意思，對於正犯資以助力，而未參與實施犯罪之行為
    者而言（最高法院88年台上字第1270號判決意旨參照），是
    以如未參與實施犯罪構成要件之行為，且係出於幫助之意思
    提供助力，即屬幫助犯，而非共同正犯。次按提供金融帳戶
    提款卡及密碼供他人使用，嗣後被害人雖匯入款項，然此時
    之金流仍屬透明易查，在形式上無從合法化其所得來源，未
    造成金流斷點，尚不能達到掩飾或隱匿特定犯罪所得之來源
    、去向及所在之作用，須待款項遭提領後，始產生掩飾、隱
    匿之結果。故而，行為人提供金融帳戶提款卡及密碼，若無
    參與後續之提款行為，即非洗錢防制法第2條第2款所指洗錢
    行為，無從成立一般洗錢罪之直接正犯。又金融帳戶乃個人
    理財工具，依我國現狀，申設金融帳戶並無任何特殊限制，
    且可於不同之金融機構申請多數帳戶使用，是依一般人之社
    會通念，若見他人不以自己名義申請帳戶，反而收購或借用
    別人之金融帳戶以供使用，並要求提供提款卡及告知密碼，
    則提供金融帳戶者主觀上如認識該帳戶可能作為對方收受、
    提領特定犯罪所得使用，對方提領後會產生遮斷金流以逃避
    國家追訴、處罰之效果，仍基於幫助之犯意，而提供該帳戶
    之提款卡及密碼，以利洗錢實行，仍可成立一般洗錢罪之幫
    助犯（最高法院108年台上大字第3101號裁定意旨參照）。
　㈡查被告提供本案帳戶之提款卡及密碼予他人供詐欺及洗錢犯
    罪使用，使詐欺集團成員對告訴人2人施用詐術後，得利用
    本案帳戶作為受領詐欺所得贓款匯入之人頭帳戶，並成功提
    領所匯入之詐欺贓款，使該等詐欺所得於遭提領後之去向不
    明，形成金流斷點，是被告固未直接實行詐欺取財、掩飾、
    隱匿犯罪所得之洗錢構成要件行為，然其所為確對犯罪集團
    成員遂行詐欺取財、掩飾或隱匿犯罪所得資以助力，利於詐
    欺取財及洗錢之實行，惟被告單純提供本案帳戶供人使用之
    行為，尚不能與逕向告訴人2人施以詐欺、提領贓款之洗錢
    行為等視，亦無證據證明被告曾參與詐欺取財、洗錢犯行之
    構成要件行為，或與實行詐欺取財、洗錢犯行之人有犯意聯
    絡，僅係對於該實行詐欺取財、洗錢犯行之人資以助力，揆
    諸前揭說明，自應論以幫助犯。是核被告所為，係犯刑法第
    30條第1項前段、第339條第1項之幫助詐欺取財罪及刑法第3
    0條第1項前段、洗錢防制法第14條第1項之幫助一般洗錢罪
    。
　㈢被告以提供本案帳戶之提款卡及密碼之一行為，幫助他人詐
    取告訴人2人之財物及幫助詐欺集團實行一般洗錢犯行，係
    一行為觸犯數罪名，為想像競合犯，應依刑法第55條規定從
    一重論以幫助一般洗錢罪。
　㈣被告未實際參與洗錢之犯行，所犯情節較正犯輕微，爰依刑
    法第30條第2項規定，減輕其刑。又洗錢防制法第16條第2項
    規定：「犯前二條之罪，在偵查或審判中自白者，減輕其刑
    。」，被告於本院準備程序中自白幫助洗錢犯罪，爰依洗錢
    防制法第16條第2項規定，減輕其刑，並依法遞減之。
三、撤銷改判之理由：
  ㈠原審認被告所為幫助詐欺取財犯行，事證明確，予以論罪科
    刑，固非無見。惟被告上開所為，除構成刑法第30條第1項
    前段、第339條第1項之幫助詐欺取財罪，尚成立刑法第30條
    第1項前段、洗錢防制法第14條第1項之幫助一般洗錢罪，業
    如前述，原審判決漏未論以幫助一般洗錢罪，適用法則即有
    不當。又檢察官已就被告所為之幫助詐欺取財、幫助一般洗
    錢犯行以裁判上一罪聲請簡易判決處刑，因其刑罰權單一，
    在審判上為一不可分割之單一訴訟客體，原審僅就其中幫助
    詐欺取財部分加以審認，而置幫助一般洗錢部分於不論，應
    有已受請求之事項未予判決之違法。是檢察官上訴意旨就原
    審判決之指摘，非無理由，自應由本院將原判決予以撤銷改
    判。
  ㈡爰以行為人之責任為基礎，審酌被告係成年且智識成熟之人
    ，理應知悉國內現今詐騙案件盛行，竟仍率爾將本案帳戶之
    提款卡交予他人使用，而幫助他人向告訴人2人詐欺取財，
    致受有財產損害，並使詐欺集團成員得以隱匿其真實身分及
    金流，減少遭查獲之風險，增加被害人尋求救濟以及國家追
    訴犯罪困難，助長詐欺犯罪之猖獗，所為誠應非難。惟念其
    犯後終能坦承犯行，態度尚可，兼衡其犯罪之動機、目的、
    手段、所生損害，及其學歷為高職畢業之智識程度（原審卷
    第15頁個人戶籍資料查詢結果）及自述家庭經濟狀況小康之
    生活狀況（偵緝卷第21頁警詢筆錄「受詢問人」欄之記載）
    等一切情狀，量處如主文所示之刑，並諭知罰金如易服勞役
    之折算標準。又原判決既有上述違法、不當情形，經本院撤
    銷改判，且被告犯罪之不法內容已有擴張（原判決漏未論以
    幫助一般洗錢罪），自無刑事訴訟法第370條規定之不利益
    變更禁止原則之適用，附此敘明。　
四、至告訴人2人匯入本案帳戶之金額，固可認係本案位居正犯
    地位之人所取得之犯罪所得，惟卷內尚無證據可認被告有分
    得上開犯罪所得之情形，爰不予宣告沒收。又卷存事證亦無
    從證明被告因提供本案帳戶而獲有報酬，依罪疑有利於被告
    原則，尚難認被告就此有取得犯罪所得，自無庸宣告沒收，
    附此敘明。
據上論斷，應依刑事訴訟法第455條之1第1項、第3項、第369條
第1項、第371條、第299條第1項前段，洗錢防制法第14條第1項
、第16條第2項，刑法第11條、第30條第1項前段、第2項、第339
條第1項、第55條前段、第42條第3項前段，刑法施行法第1條之1
第1項，判決如主文。
本案經檢察官陳信郎聲請簡易判決處刑及提起上訴，檢察官陳僑
舫到庭執行職務。
中　　華　　民　　國　  111 　　年　  5 　　月　 26 　日
                 刑事第九庭  審判長 法  官  陳培維 
                                    法  官  彭國能 
                                    法  官  鄭永彬
以上正本證明與原本無異。
不得上訴。
                                    書記官  林奕珍
中　　華　　民　　國　  111 　　年　  5 　　月　 26 　日
附錄本案論罪科刑法條：
刑法第30條：
幫助他人實行犯罪行為者，為幫助犯。雖他人不知幫助之情者，
亦同。
幫助犯之處罰，得按正犯之刑減輕之。
刑法第339條第1項：
意圖為自己或第三人不法之所有，以詐術使人將本人或第三人之
物交付者，處5年以下有期徒刑、拘役或科或併科50萬元以下罰
金。
洗錢防制法第14條：
有第二條各款所列洗錢行為者，處7年以下有期徒刑，併科新臺
幣500萬元以下罰金。
前項之未遂犯罰之。
前二項情形，不得科以超過其特定犯罪所定最重本刑之刑。
卷別對照表：
簡稱 卷宗名稱 偵一卷 臺灣臺中地方檢察署110年度偵字第26051號卷 偵二卷 臺灣臺中地方檢察署110年度偵字第40151號卷 偵緝卷 臺灣臺中地方檢察署110年度偵緝字第1738號卷 原審卷 本院沙鹿簡易庭111年度沙金簡字第5號卷 本院卷 本院111年度金簡上字第19號卷 
附表：
編號 告訴人 詐騙方式 匯款時間及金額（新臺幣） 證明及出處 1 丁鈺純 詐欺集團成員於110年3月6日，透過LINE與丁鈺純聯絡，佯稱可於博弈網站投資，保證獲利、穩賺不賠等語，致使丁鈺純陷於錯誤，於右列時間匯款右列金額至本案帳戶。 110年3月22日下午2時33分，匯款1萬5,000元。 ①證人即告訴人丁鈺純於警詢之證述（偵一卷第13至15頁）。 ②丁鈺純之雲林縣警察局臺西分局臺西派出所受理詐騙帳戶通報警示簡便格式表、金融機構聯防機制通報單、受理各類案件紀錄表、受理案件證明單（偵一卷第37至39、43至45頁）。 ③本案帳戶之開戶資料、跨行轉帳交易明細、台幣交易明細各1份（偵一卷第21、25、31頁）。 ④丁鈺純與詐欺集團成員LINE對話紀錄截圖21張（偵一卷第47至57頁） ⑤丁鈺純網路匯款交易明細手機畫面截圖3張（偵一卷第57至58頁）。 2 李純瑤 詐欺集團成員於110年1月20日，透過LINE與李純瑤聯絡，佯稱可於博弈網站投資等語，致使李純瑤陷於錯誤，於右列時間匯款右列金額至本案帳戶。 110年3月25日上午10時33分，匯款20萬元。 ①證人即被害人李純瑤於警詢之證述（偵二卷第27至31頁）。 ②李純瑤之臺北市政府警察局中山一派出所受理各類案件紀錄表、受理案件證明單、受理詐騙帳戶通報警示簡便格式表、內政部警政署反詐騙諮詢專線紀錄表、陳報單、金融機構聯防機制通報單各1份（偵二卷第53至54、58、63至64、71、81頁）。 ③本案帳戶之開戶資料、跨行轉帳交易明細、台幣交易明細各1份（偵二卷第39、47、51頁）。 ④李純瑤網路匯款交易明細手機畫面截圖1張（偵二卷第67頁）。 ⑤與李純瑤聯繫之詐騙集團成員網頁截圖1張（偵二卷第69頁）。